ACORDAO-COMPLETO-2538477

ACÓRDÃO 4458/2022 ATA 29/2022 - SEGUNDA CÂMARA

VISTOS, relatados e discutidos estes autos de prestação de contas anuais do Banco do Brasil S.A. (BB) , relativo ao exercício de 2015;
ACORDAM os Ministros do Tribunal de Contas da União, reunidos em Sessão da 2ª Câmara, ante as razões expostas pelo Relator, em:
9.1. julgar irregulares as contas do Sr. Aldemir Bendine, ex-Presidente do Banco do Brasil S.A., com fundamento nos arts. 1º, inciso I, e 16, inciso III, alínea "b", da Lei 8.443/1992 c/c os arts. 1º, inciso I, e 209, inciso II, do Regimento Interno do TCU;
9.2. julgar regulares as contas dos responsáveis a seguir indicados, dando-lhes quitação plena, com fundamento nos arts. 1º, inciso I; 16, inciso I; 17 e 23, inciso I, da Lei nº 8.443/92, c/c os arts. 1º, inciso I, e 207 do Regimento Interno/TCU: Alexandre Corrêa Abreu; Adilson do Nascimento Anísio; Admilson Monteiro Garcia; Adriana Queiroz de Carvalho; Adriano Meira Ricci; Afonso Arinos de Mello Franco Neto; Aldo Cesar Martins Braido; Antônio Mauricio Maurano; Antonio Pedro da Silva Machado; Antônio Valmir Campelo Bezerra; Augusto Carneiro de Oliveira Filho; Beny Parnes; Bernardo Gouthier Macedo; Carlos Alberto Araujo Netto; Carlos Célio de Andrade Santos; Carlos Eduardo Leal Neri; Carlos Roberto Cafareli; Carlos Roberto de Abulquerque Sá; César Augusto Rabello Borges; Clenio Sevério Teribele; Danielle Ayres Delduque; Edelcio de Oliveira; Edmar José Casalatina; Edson Rogério da Costa; Eduardo César Pasa; Eduardo Georges Chehab; Elvio Lima Gaspar; Geraldo Afonso Dezena da Silva; Giorgio Bampi; Gueitiro Matsuo Genso; Gustavo de Faria Barros; Hamilton Rodrigues da Silva; Henrique Jager; Ilton Luis Schwaab; Ivan de Souza Monteiro; Ives Cezar Fulber; Jânio Carlos Endo Macedo; Joao Pinto Rabelo Junior; Jose Carlos Reis da Silva; José Maurício Pereira Coelho; Juliana Publio Donato de Oliveira; Júlio Cesar Alves de Oliveira; Leonardo Silva de Loyola Reis; Luis Aniceto Silva Cavicchioli; Luiz Claudio Ligabue; Luiz Fernando Juca Filho; Luiz Henrique Guimarães de Freitas; Luiz Serafim Spinola Santos; Manoel Carlos de Castro Pires; Marcelo Augusto Dutra Labuto; Marcelo Costa Marques D Oliveira; Márcio Luiz Moral; Marco Antonio Ascoli Mastroeni; Marcos Machado Guimaraes; Marcos Ricardo Lot; Mauricio Graccho de Severiano Cardoso; Osmar Fernandes Dias; Pablo Fonseca Pereira Dos Santos; Paulo José Dos Reis Souza; Paulo Roberto Franceschi; Paulo Roberto Lopes Ricci; Rafael Vieira de Matos; Raul Francisco Moreira; Robson Rocha; Rogerio Magno Panca; Sandro José Franco; Sandro Kohler Marcondes; Sérgio Eduardo Arbulu Mendonça; Sérgio Peres; Simao Luiz Kovalski; Tarcisio Hubner; Tarcisio José Massote de Godoy; Walter Malieni Júnior; Wilsa Figueiredo;
9.3. dar ciência deste Acórdão ao Banco do Brasil S.A., destacando que o Relatório e o Voto que o fundamentam podem ser acessados pelo portal eletrônico do Tribunal de Contas da União, no endereço https://pesquisa.apps.tcu.gov.br/#/pesquisa/acordao-completo.

PRESTAÇÃO DE CONTAS. Prestação de Contas Ordinária de Banco do Brasil S.A. relativa ao Exercício Financeiro de 2015

Segunda Câmara

Banco do Brasil S.A.

3. Interessados/Responsáveis:
3.1. Responsáveis: Adilson do Nascimento Anísio (XXX.048.967-XX); Admilson Monteiro Garcia (XXX.674.937-XX); Adriana Queiroz de Carvalho (XXX.181.296-XX); Adriano Meira Ricci (XXX.550.741-XX); Afonso Arinos de Mello Franco Neto (XXX.211.187-XX); Aldemir Bendine (XXX.980.408-XX); Aldo Cesar Martins Braido (XXX.456.448-XX); Alexandre Corrêa Abreu (XXX.946.627-XX); Antonio Pedro da Silva Machado (XXX.664.400-XX); Antônio Mauricio Maurano (XXX.022.878-XX); Antônio Valmir Campelo Bezerra (XXX.806.101-XX); Augusto Carneiro de Oliveira Filho (XXX.545.807-XX); Beny Parnes (XXX.641.627-XX); Bernardo Gouthier Macedo (XXX.238.506-XX); Carlos Alberto Araujo Netto (XXX.415.907-XX); Carlos Célio de Andrade Santos (XXX.207.141-XX); Carlos Eduardo Leal Neri (XXX.606.077-XX); Carlos Roberto Cafareli (XXX.183.619-XX); Carlos Roberto de Albuquerque Sa (XXX.107.217-XX); Clenio Sevério Teribele (XXX.432.720-XX); César Augusto Rabello Borges (XXX.166.375-XX); Danielle Ayres Delduque (XXX.041.801-XX); Edelcio de Oliveira (XXX.874.466-XX); Edmar José Casalatina (XXX.122.018-XX); Edson Rogério da Costa (XXX.309.260-XX); Eduardo César Pasa (XXX.035.920-XX); Eduardo Georges Chehab (XXX.810.648-XX); Elvio Lima Gaspar (XXX.107.917-XX); Geraldo Afonso Dezena da Silva (XXX.575.068-XX); Giorgio Bampi (XXX.167.759-XX); Gueitiro Matsuo Genso (XXX.201.519-XX); Gustavo de Faria Barros (XXX.969.234-XX); Hamilton Rodrigues da Silva (XXX.772.039-XX); Henrique Jager (XXX.180.477-XX); Ilton Luis Schwaab (XXX.599.980-XX); Ivan de Souza Monteiro (XXX.444.077-XX); Ives Cezar Fulber (XXX.982.720-XX); Joao Pinto Rabelo Junior (XXX.347.521-XX); Jose Carlos Reis da Silva (XXX.077.450-XX); José Maurício Pereira Coelho (XXX.535.907-XX); Juliana Publio Donato de Oliveira (XXX.071.529-XX); Julio Cezar Alves de Oliveira (XXX.306.857-XX); Jânio Carlos Endo Macedo (XXX.515.528-XX); Leonardo Silva de Loyola Reis (XXX.761.707-XX); Luis Aniceto Silva Cavicchioli (XXX.987.588-XX); Luiz Claudio Ligabue (XXX.381.051-XX); Luiz Fernando Juca Filho (XXX.918.230-XX); Luiz Henrique Guimarães de Freitas (XXX.319.726-XX); Luiz Serafim Spinola Santos (XXX.068.627-XX); Manoel Carlos de Castro Pires (XXX.012.567-XX); Marcelo Augusto Dutra Labuto (XXX.238.081-XX); Marcelo Costa Marques D Oliveira (XXX.728.077-XX); Marco Antonio Ascoli Mastroeni (XXX.198.128-XX); Marcos Machado Guimaraes (XXX.826.591-XX); Marcos Ricardo Lot (XXX.218.321-XX); Mauricio Graccho de Severiano Cardoso (XXX.096.737-XX); Márcio Luiz Moral (XXX.859.038-XX); Nilson Martiniano Moreira (XXX.491.386-XX); Osmar Fernandes Dias (XXX.988.289-XX); Pablo Fonseca Pereira dos Santos (XXX.539.001-XX); Paulo José dos Reis Souza (XXX.424.306-XX); Paulo Roberto Franceschi (XXX.891.289-XX); Paulo Roberto Lopes Ricci (XXX.020.578-XX); Rafael Vieira de Matos (XXX.055.698-XX); Raul Francisco Moreira (XXX.374.430-XX); Robson Rocha (XXX.270.436-XX); Rogerio Magno Panca (XXX.035.618-XX); Sandro José Franco (XXX.739.729-XX); Sandro Kohler Marcondes (XXX.322.749-XX); Simao Luiz Kovalski (XXX.714.970-XX); Sérgio Eduardo Arbulu Mendonça (XXX.338.128-XX); Sérgio Peres (XXX.746.328-XX); Tarcisio Hubner (XXX.600.309-XX); Tarcisio José Massote de Godoy (XXX.688.601-XX); Walter Malieni Júnior (XXX.718.468-XX); Wilsa Figueiredo (XXX.398.546-XX)..

13.1. Ministros presentes: Bruno Dantas (Presidente), Augusto Nardes, Aroldo Cedraz (Relator) e Antonio Anastasia.
13.2. Ministros-Substitutos presentes: Marcos Bemquerer Costa e André Luís de Carvalho.

AROLDO CEDRAZ

Incluo como parte integrante deste Relatório e transcrevo a seguir a instrução de peça 36, que contou com a anuência do corpo dirigente da SecexFinanças (peças 37 e 38) :
INTRODUÇÃO
01. 	Cuidam os autos de processo de contas anuais do Banco do Brasil S.A. (BB) , relativo ao exercício de 2015.
HISTÓRICO
02.	A instrução técnica de peça 31 alvitrou:
a) julgar irregulares as contas do Sr. Aldemir Bendine, ex-Presidente do Banco do Brasil S.A., com fundamento nos arts. 1º, inciso I, e 16, inciso III, alínea "b", da Lei 8.443/1992; 
b) julgar regulares com ressalvas as contas do Sr. Alexandre Corrêa Abreu, ex-Presidente do Banco do Brasil S.A., com fundamento nos arts. 1º, inciso I; 16, inciso II; da Lei 8.443/1992; 
c) julgar regulares as contas dos responsáveis indicados na instrução processual, dando-se-lhes quitação plena, com fundamento nos arts. 1º, inciso I; 16, inciso I; 17 e 23, inciso I, da Lei nº 8.443/92;
03.	A proposta mereceu acolhimento pela unidade técnica (peças 32-33) .
04.	O Douto MP, contudo, em Parecer de peça 34, da lavra do Procurador Marinus Marsico, alvitrou in verbis:
O trecho da instrução que informa a razão pela qual se propõe o julgamento pela irregularidade das contas do referido gestor traz, na íntegra, o seguinte conteúdo (grifo acrescido) : 
30. Assim, em consonância com os julgamentos já proferidos, já tendo sido aceitos os argumentos/justificativas do Sr. Alexandre Abreu (TC Processo 017.923/2015-0) e julgados irregulares com cominação de penalidades as contas do Sr. Aldemir Bendini (TC Processo 031.084/2015-0 e 021.643/2014- 8, contas anuais de 2014 e representação do MP/TCU) , alvitra-se, tendo em vista que as irregularidades que motivaram as irregularidades no exercício de 2014 persistiram no exercício de 2015, e nos termos da Súmula TCU 288: o julgamento pela irregularidade das contas do Sr. Aldemir Bendini; o julgamento pela regularidade com ressalvas do Sr. Alexandre Corrêa Abreu; e regularidade plena para os demais responsáveis.
Dada a natureza e relevância da medida proposta pelo auditor, pensamos ser indispensável que a peça informe quais foram as irregularidades praticadas no exercício de 2014, demonstrando de que forma elas persistiram no exercício de 2015, de sorte a impugnar a gestão de 2015.
Parece-nos que a fundamentação ora solicitada ganha maior relevância pelo fato de o referido gestor ter ocupado o cargo por período inferior a 40 dias no exercício de 2015 e, ainda, em razão da regra estatuída no § 5º do art. 250 do Regimento Interno/TCU, segundo a qual a aplicação de multa em processo de fiscalização não implica prejulgamento das contas ordinárias da unidade jurisdicionada, devendo o fato ser considerado no contexto dos demais atos de gestão do período envolvido.
Há mais um motivo que recomenda consistente análise e fundamentação em casos como o presente, que é o fato de o juízo de irregularidade das contas prescindir de audiência do responsável, tornando-se necessário, a nosso juízo, que a irregularidade praticada e o impacto nas respectivas contas seja devidamente explicitado na peça de correspondente propositura.
05.	O Exmo Ministro Relator Aroldo Cedraz determinou o retorno dos autos para a SecexFinanças para a adoção das providências sugeridas pelo Ministério Público junto ao TCU, à peça 34.
EXAME TÉCNICO
06.	O Douto MP-TCU, através do Procurador Júlio Marcelo, apresentou duas representações referentes ao notório tema das "pedaladas fiscais", alusivos aos exercícios de 2015 e 2014, respectivamente, TCs Processo 027.923/2015-0 e Processo 021.643/2014-8. 
07.	Os achados do TC Processo 021.643/2014-8 (inspeção realizada de 22/9/2014 e 21/11/2014) , ao lado de outras constatações, contribuíram ainda para que, ao emitir o Parecer Prévio sobre as Contas de Governo de 2014, no âmbito do TC Processo 005.335/2015-9, o Plenário do TCU, por intermédio do Acórdão 2.461/2015, da relatoria do Exmo Ministro Augusto Nardes, recomendasse ao Congresso Nacional a rejeição das correspondentes contas da Presidente da República.
08.	No TC Processo 021.643/2014-8, exercício 2014, o Sr. Aldemir Bendini, ex-Presidente do Banco do Brasil foi ouvido em audiência por meio do Ofício 168/2015 (peça 182 do TC Processo 021.643/2014-8) , nos seguintes termos, in verbis:
Conforme o item 9.6.3 do Acórdão nº 825/2015 (anexo por cópia, bem como o Relatório e Voto que o fundamentam) , adotado por este Tribunal em Sessão Ordinária de 15/4/2015, Ata nº 13/2015 - Plenário, proferido no processo TC Processo 021.643/2014-8, que trata de Representação acerca de indícios de irregularidade na constituição de passivos da União junto a bancos oficiais e outros credores, foi determinada a audiência de Vossa Senhoria, para que, no prazo improrrogável de 30 (trinta) dias, a contar do recebimento da presente comunicação, apresentar razões de justificativa em relação à realização de operações de crédito, consubstanciadas na concessão e utilização de recursos próprios do Banco do Brasil para o pagamento de subvenções de responsabilidade da União registradas nas contas "Tesouro Nacional - Equalização de Taxas - Safra Agrícola" e "Título e Créditos a Receber - Tesouro Nacional" da instituição financeira, contrariando o que estabelecem o § 1º, inciso I, do art. 32, o art. 36 e o art. 38, inciso IV, "b", todos da Lei Complementar 101/2000. (grifos nossos) 
09.	Diversos foram os julgados relacionados ao mencionado processo, dentre eles os seguintes Acórdãos: 825/2015 (primeiro julgado) ; 992/2015 (embargos de declaração) , da relatoria do Exmo Ministro José Múcio Monteiro; 3297/2015 e 2575/2016, ambos pedidos de reexame da relatoria do Exmo Ministro Vital do Rêgo; 1824/2018, pedidos de reexame da relatoria do Exmo Ministro Walton Alencar Rodrigues.
10.	Em relação ao Banco do Brasil, exercício de 2014, no aludido TC Processo 021.643/2014-8, o ex-Presidente da instituição restou apenado com multa de R$ 50.000,00 (cinquenta mil reais) , além de inabilitação para o exercício de cargo em comissão ou função de confiança pelo período de seis anos.
Da inspeção realizada no âmbito do TC Processo 027.923/2015-0
11.	Em relação ao exercício de 2015, o pagamento do saldo devedor decorrente da equalização de taxas da Safra Agrícola deveria ter sido quitado pela União no primeiro dia após o período de equalização, que é semestral, apuradas com base nos períodos de 1º de julho a 31 de dezembro. O saldo devedor do segundo semestre de 2014 deveria ter sido quitado pela União em janeiro/2015, ainda durante o mandato do Sr. Aldemir Bendini. O atraso nos repasses devidos ao BB, referentes a equalização de taxas da Safra Agrícola, foi caracterizado pelo E. TCU como assunção de compromisso financeiro de que trata o art. 29, inciso III, da Lei Complementar 101/2000, imputável, portanto, ao Sr. Aldemir Bendini, que foi apenado pela mesma irregularidade no exercício de 2014 (TC Processo 021.643/2014-8, supra mencionado) .
12.	Nos termos da Súmula TCU 288, é prescindível a oitiva de responsável sobre fatos idênticos sobre os quais já se tenha pronunciado, como é o caso nos presentes autos.
13.	Naquilo que se refere ao Banco do Brasil, com vistas a deixar consignada irregularidade atribuída ao Sr. Aldemir Bendini, reproduz-se excerto do Relatório de Inspeção destinada a apurar as irregularidades relacionadas ao exercício de 2015 (período de execução: de 14/3/2016 a 24/5/2016; peça 163, p. 26-31) :
III. Débitos da União junto ao Banco do Brasil (BB) 
Dos fatos apontados pelo Ministério Público junto ao TCU
141. No segundo item da representação, o MP expôs fatos que indicariam possíveis irregularidades da União nas operações com o BB, in verbis (peça 1, p. 4-5) :
As demonstrações contábeis do Banco do Brasil mostram que, em junho de 2015, o montante a receber da União em referida operação de equalização de taxa de juros era de R$ 13,5 bilhões, valor muito superior àquele registrado em 31 de dezembro de 2014, que era de 10,9 bilhões, que por sua vez superava substancialmente o valor de 30 de junho de 2014, que era de R$ 7,9 bilhões de reais, a demonstrar um quadro de agravamento na situação de endividamento ilegal da União perante o Banco do Brasil.
Tais montantes continuam não sendo registrados pelas estatísticas fiscais publicadas pelo Banco Central do Brasil. Em razão do não registro de referido estoque de endividamento nas estatísticas fiscais citadas, aproximadamente R$ 3,6 bilhões de despesas primárias deixaram de ser apuradas pela autoridade monetária no âmbito do Programa de Equalização de Taxas - Safra Agrícola - Lei 8.427/1992 no primeiro semestre de 2015.
Verifica-se, portanto, que continuam a ser praticados pela União no presente exercício financeiro de 2015, atos de mesma natureza daqueles já examinados no TC- Processo 021.643/2014-8 e reprovados pelo Acórdão 825/2015-TCU-Plenário, ou seja, operações de crédito vedadas pelo art. 36 da Lei de Responsabilidade Fiscal.
142. Em suma, o Parquet de Contas, no que interessa a esta parte da instrução, aponta que o Tesouro Nacional continuaria a atrasar os repasses devidos ao Banco do Brasil no âmbito do Programa de Equalização de Taxas - Safra Agrícola, que configuram operações de crédito vedadas pelo art. 36 da Lei de Responsabilidade Fiscal. Quanto aos desdobramentos acerca da captação nas estatísticas fiscais, o tema foi tratado em tópico específico do presente trabalho (tópico I.1.1 acima) .
Análise
143. A Lei 8.427/1992 autoriza a concessão de subvenções a produtores rurais, na modalidade de equalização de taxas de juros, in verbis:
Art. 1º Fica o Poder Executivo autorizado a conceder, observado o disposto nesta Lei, subvenções econômicas a produtores rurais e suas cooperativas, sob a forma de:
 (...) 
II - equalização de taxas de juros e outros encargos financeiros de operações de crédito rural.
144. De acordo com o art. 4º da Lei 8.427/1992, a equalização de taxas de juros é uma despesa corrente com subvenção que tem por objetivo pagar ao agente financeiro respectivo valor que corresponda à diferença, quantificada em termos monetários, entre seu custo de captação de recursos e os encargos cobrados do tomador do empréstimo, in verbis:
Art. 4º A subvenção de equalização de taxas de juros ficará limitada ao diferencial de taxas entre o custo de captação de recursos, acrescido dos custos administrativos e tributários a que estão sujeitas as instituições financeiras oficiais e os bancos cooperativos, nas suas operações ativas, e os encargos cobrados do tomador final do crédito rural. (grifou-se) 
145. Em outras palavras, conforme exposto no item 80, equalização de taxa de juros refere-se à diferença entre o valor correspondente à taxa de captação do recurso pelo banco no mercado e o valor correspondente à taxa praticada no âmbito do programa, que é inferior à de mercado. Essa diferença, favorável ao tomador do crédito, é arcada, portanto, pela União, por meio de subvenção econômica.
146. A definição de como a equalização deve ser apurada e de quando os valores se tornam devidos é essencial para que, no caso em questão, seja possível avaliar se os atrasos no pagamento dessas subvenções, atacados pelo TCU por meio do Acórdão 825/2015-TCU-Plenário, por configurar operação de crédito vedada por lei, continuaram a acontecer no exercício de 2015. 
147. De acordo com o art. 5º da Lei 8.427/1992, compete ao Ministério da Fazenda regulamentar a matéria, in verbis: 
Art. 5º A concessão da subvenção de equalização de juros obedecerá aos critérios, limites e normas operacionais estabelecidos pelo Ministério da Fazenda, especialmente no que diz respeito a custos de captação e de aplicação dos recursos, podendo a equalização, se cabível na dotação orçamentária reservada à finalidade, ser realizada de uma só vez, a valor presente do montante devido ao longo das respectivas operações de crédito. (grifou-se) 
148. A Portaria MF 315, de 21 de julho de 2014, definiu as regras referentes à concessão de subvenções (equalizações de taxas de juros) no âmbito dos financiamentos rurais a serem realizados pelo Banco do Brasil a partir do segundo semestre de 2014. Assim estabelece seu art. 1º, in verbis (peça 136) : 
Art. 1º Observados os limites, as normas e as demais condições estabelecidas pelo Conselho Monetário Nacional - CMN e por esta Portaria, fica autorizado o pagamento de equalização de taxas de juros sobre a média dos saldos diários - MSD dos financiamentos rurais concedidos pelo Banco do Brasil S.A. - BB. (grifou-se) 
149. O montante da equalização que será devido pela União ao agente financeiro é calculado a cada semestre, como determina o art. 2º, § 3º, da Portaria MF 315/2014. Referido montante, conforme estabelece o art. 2º, § 2º, da Portaria, torna-se devido a partir do primeiro dia seguinte ao encerramento de cada semestre (período de apuração) , in verbis (peça 136) : 
Art. 2° Omissis... 
§ 2º A equalização será devida no primeiro dia após o período de equalização e será atualizada até a data do efetivo pagamento pela STN. 
§ 3º O período de equalização é semestral, sendo que a equalização devida e a MSD serão apuradas com base nos períodos de 1º de julho a 31 de dezembro e de 1º de janeiro a 30 de junho de cada ano. (grifou-se) 
150. A Portaria MF 518, editada em 23 de dezembro de 2014, manteve a sistemática de pagamentos definida na Portaria anterior, ou seja, o montante da equalização que será devido pela União ao agente financeiro é calculado a cada semestre e torna-se devido a partir do primeiro dia seguinte ao encerramento de cada semestre (período de apuração) , in verbis (peça 137) : 
Art. 2° Omissis... 
§ 2º A equalização será devida no primeiro dia após o período de equalização e será atualizada até a data do efetivo pagamento pela STN. 
§ 3º O período de equalização é semestral, sendo que a equalização devida e a MSD serão apuradas com base nos períodos de 1º de julho a 31 de dezembro e de 1º de janeiro a 30 de junho de cada ano. (grifou-se) 
151. Ressalta-se que o momento a partir do qual os valores apurados semestralmente passam a ser devidos insere-se no cerne da irregularidade identificada no TC Processo 021.643/2014-8 e apontada no Acórdão 825/2015-TCU-Plenário, no que diz respeito às equalizações de taxa de juros devidas ao BB.
152. Por fim, a Portaria MF 915/2015, editada em 7 de dezembro de 2015, manteve a sistemática de apuração de saldos e prazos para pagamento da equalização de taxa de juros dos financiamentos rurais concedidos pelo BB (peça 108, p. 1) .
153. Isso posto, em apertada síntese, no entendimento do TCU, consubstanciado nos itens 9.6 e 9.6.1 do Acórdão 825/2015-TCU-Plenário, ficou evidenciado no âmbito do TC Processo 021.643/2014-8 que o atraso nos repasses devidos ao BB, Safra Agrícola, assim como no caso do PSI/BNDES, representa a assunção de compromisso financeiro de que trata o art. 29, inciso III, da Lei Complementar 101/2000, in verbis:
9.6. em relação às operações de crédito realizadas junto à União, consubstanciadas nos títulos "Tesouro Nacional - Equalização de Taxas - Safra Agrícola" e "Título e Créditos a Receber - Tesouro Nacional", registradas nas demonstrações financeiras do Banco do Brasil, as quais representaram a assunção de compromisso financeiro de que trata o art. 29, inciso III, da Lei Complementar 101/2000: 
9.6.1. determinar ao Tesouro Nacional que efetue o pagamento dos valores devidos ao Banco do Brasil, necessários à cobertura das referidas contas, que estejam vencidos segundo os prazos definidos pela legislação, de acordo com cronograma, de duração a mais curta possível, a ser apresentado ao TCU dentro de 30 (trinta) dias; (grifou-se) 
154. Ressalta-se que aludida operação é vedada pela LRF, segundo art. 36 da norma, que dispõe ser "proibida a operação de crédito entre uma instituição financeira estatal e o ente da Federação que a controle, na qualidade de beneficiário do empréstimo".
155. Conforme mencionado anteriormente, o presente trabalho tem por objetivo, dentre outros aspectos, apurar se ao longo de 2015 houve a manutenção dos atrasos nos repasses devidos aos bancos públicos por parte do Tesouro Nacional, prática considerada ilegal pelo Tribunal, ou seja, busca-se verificar se a União continuou a atrasar os pagamentos devidos aos bancos públicos a título de subvenção econômica.
156. Solicitou-se, então, informações acerca do fluxo de pagamentos e recebimentos, de julho/2014 a dezembro/2015, relativos ao item 11.b - OUTROS CRÉDITOS - Diversos: Tesouro Nacional - equalização de taxas - safra agrícola das Notas Explicativas às Demonstrações Contábeis Consolidadas, referentes ao 3º Trimestre/2015 publicadas por aquela instituição financeira em seu sítio na internet (peça 56) .
157. Em análise ao documento encaminhado pelo BB, em resposta ao Ofício de Requisição 0001-1258/TCU/SecexFazenda (peça 73) , verifica-se que, em 2015, o Tesouro fez sucessivos pagamentos até o montante de R$ 15,09 bilhões, sendo que desse total, R$ 9,73 bilhões foram pagos somente em dezembro de 2015, restando um saldo de R$ 3,38 bilhões ao final do exercício, conforme tabela a seguir:
Tabela 10 - saldo acumulado da rubrica item 11.b - OUTROS CRÉDITOS - Diversos: Tesouro Nacional - equalização de taxas - safra agrícola
	Mês de referência
	Saldo acumulado da rubrica (em R$) *
	Valores devidos no período **
	Valor pago (em R$) 

	jan/15
	11.564.321.397
	2.582.164.091
	-

	fev/15
	12.099.883.348
		-

	mar/15
	12.715.115.718
		-

	abr/15
	12.473.161.916
		840.694.757

	mai/15
	12.928.335.193
		146.174.006

	jun/15
	13.459.427.914
		71.490.193

	jul/15
	10.936.418.987
	3.054.085.180
	3.229.934.682

	ago/15
	11.320.875.712
		288.020.349

	set/15
	11.764.707.684
		179.667.201

	out/15
	11.829.178.595
		606.932.967

	nov/15
	12.475.951.376
		-

	dez/15
	3.384.982.050
		9.733.976.425

	Total

	15.096.890.580,00

Fonte:  Fluxo financeiro encaminhado pelo BB em resposta ao Ofício de Requisição 0001-1258/TCU/SecexFazenda (peça 73) . 
* O saldo acumulado da rubrica incorpora valores que se encontram em apuração no mês de referência, que só serão devidos no período seguinte.
** Valores devidos no período: saldo total apurado no semestre anterior referente à equalização de taxa de juros (somente principal) . De jan a jun/15 os valores devidos referem-se ao total apurado no 2º semestre de 2014, ou seja, até 31/12/2014. De jul a dez/15 os valores devidos referem-se ao apurado no 1º semestre de 2015, ou seja, até 30/06/2015.
Nota: Os saldos estão deduzidos dos valores pagos no mês de referência.
158.	Analisando a tabela acima, constata-se que a maior parte da dívida foi saldada somente em dezembro, mediante pagamento da ordem de R$ 9,73 bilhões (peça 73) , quitando-se os débitos acumulados, a título de equalização de taxa de juros e atualização monetária apurados até o 1º semestre de 2015.
159.	Verifica-se no Ofício 9-2016-ASSCI-GABIN-STN-MF-DF encaminhado pela STN, no âmbito do TC Processo 021.643/2014-8, que pagamentos realizados de abril a outubro de 2015 destinaram-se ao abatimento do saldo de equalizações devidas em anos anteriores, a exemplo do pagamento no valor de R$ 146 milhões realizado no dia 25 de maio de 2015, que foi destinado à quitação de restos a pagar processados associados à nota de empenho 2012NE800003-11, que se refere a valores apurados em 2012 (peça 140, p. 29) .  
160.	Aqui se observa a mesma situação verificada na análise do tópico referente ao BNDES (tópico II acima) , ou seja, constata-se que o saldo apurado no 2º semestre de 2014, no valor de R$ 2,58 bilhões, que é devido a partir do primeiro dia após o período de equalização, no caso a partir do dia 1º de janeiro de 2015, segundo a regra estabelecida no art. 2º, § 2º, da Portaria MF 315/2014 (item 148) , somente foi pago em 28 de dezembro de 2015, portanto com mais de onze meses de atraso.
161.	Da mesma forma, constata-se que o saldo apurado no 1º semestre de 2015, no valor de R$ 3,05 bilhões, que é devido a partir do primeiro dia após o período de equalização, ou seja, a partir do dia 1º de julho de 2015, segundo a regra estabelecida no art. 2º, § 2º, da Portaria MF 518/2014 (item 149) , somente foi pago em 28 de dezembro de 2015, portanto com mais de cinco meses de atraso.
162.	Assim, entende-se que o diferimento no pagamento dos saldos apurados no 2º semestre de 2014 em onze meses, e do pagamento dos saldos apurados no 1º semestre de 2015 em cinco meses, evidencia novas operações de crédito no valor de R$ 5,63 bilhões constituídas entre o Banco do Brasil e a União, ou seja, entre uma instituição financeira estatal e o seu ente controlador, na qualidade de beneficiário do empréstimo, em ofensa ao art. 36 da LRF. 
163.	Por fim, analisando o fluxo financeiro encaminhado pela STN, verificou-se que foram realizados, entre janeiro e fevereiro de 2016, pagamentos no valor de R$ 3,4 bilhões, liquidando o saldo da rubrica até o término do semestre anterior (peça 120) , em consonância com a informação extraída do item 11.b das Notas Explicativas às Demonstrações Contábeis Consolidadas (peça 103, p. 77) :
Tabela 11 - b) Diversos (em milhares de reais) 
		31/12/2015
	31/12/2014
	01/01/2014

	Tesouro Nacional - Equalização de taxas - safra agrícola - Lei nº 8.427/1992 (3) 
	3.384.982
	10.914.595
	6.333.284

 (3) Em 2015, foi realizado pelo Tesouro Nacional o pagamento de R$ 15.096.894 mil. Conforme disciplinamento legal estabelecido nas Portarias de Equalização do Ministério da Fazenda que regulamentam o pagamento de equalização de taxas e outros encargos financeiros, as equalizações são devidas a partir do primeiro dia após o período de equalização (no caso das equalizações semestrais - de 1º de janeiro a 30 de junho e de 1º de julho a 31 de dezembro de cada ano) . O saldo registrado em 31.12.2015, realizável a partir de janeiro de 2016, foi pago pelo Tesouro Nacional em janeiro de 2016. (grifou-se) 
Fonte: Notas Explicativas às Demonstrações Contábeis Consolidadas - item 11.b (peça 103, p. 77) .
164.	Adicionalmente, cumpre destacar que a análise desenvolvida no presente trabalho se restringe aos atos praticados em 2015, referentes aos saldos gerados no 2º semestre de 2014 e no 1º semestre de 2015, que são devidos, respectivamente, em 1º de janeiro e 1º de julho de 2015. Em relação aos saldos gerados em períodos anteriores, a apuração de responsabilidades está sendo conduzida no TC Processo 021.643/2014-8.
Conclusão
165.	Com base nos elementos apresentados, conclui-se que o diferimento no pagamento dos saldos apurados no 2º semestre de 2014 em mais de onze meses, bem como o atraso do pagamento dos saldos apurados no 1º semestre de 2015 em mais de cinco meses evidencia novas operações de crédito no valor de R$ 5,63 bilhões constituídas entre o Banco do Brasil e a União, ou seja, entre uma instituição financeira estatal e o seu ente controlador, na qualidade de beneficiário do empréstimo, em ofensa ao art. 36 da LRF.
14.	No tocante ao exercício de 2015, TC Processo 027.923/2015-0, a unidade técnica realizou inspeção no período de 16/11/2015 a 24/5/2016, e, em razão das irregularidades verificadas, o Sr. Alexandre Corrêa Abreu foi ouvido em audiência por meio do Ofício 378/2016, de 10/11/2016 (peça 225, do aludido TC Processo 027.923/2015-0) nos seguintes termos, in verbis:
Conduta: realização de operações de crédito entre o Banco do Brasil e seu ente controlador, em 2015, caracterizadas pelo financiamento de despesas e pelo refinanciamento (rolagem) de dívidas da União vencidas até 31/12/2014 (no valor aproximado de R$ 8,3 bilhões) , referentes à subvenção econômica prevista na Lei 8.427/1992 (subvenções do Plano Safra) , em desacordo com os arts. 33 e 36 da Lei Complementar 101/2000. (grifos nossos) 
15.	Verifica-se, portanto, que os ex-Presidentes do Banco do Brasil foram ouvidos em relação às mesmas irregularidades (v. itens 8 e 14 supra: atraso nos pagamentos de equalização de taxas de juros da Safra Agrícola) , sendo que, contudo, o entendimento do E. TCU foi de que o Sr. Alexandre Abreu herdou as irregularidades da gestão anterior e envidou esforços para sanear as pendências verificadas.
16.	Assim, os excertos das audiências evidenciam que as irregularidades praticadas em 2014 persistiram em 2015, e atendem ao que foi solicitado pelo Douto MP ("ser indispensável que a peça informe quais foram as irregularidades praticadas no exercício de 2014, demonstrando de que forma elas persistiram no exercício de 2015, de sorte a impugnar a gestão de 2015") .
17.	As inspeções realizadas nos processos de representação do MP/TCU (TC Processo 021.643/2014-8 e Processo 017.923/2015-0, exercícios de 2014 e 2015) permitiram concluir, no campo material, pela existência das irregularidades descritas nos autos. 
Do pronunciamento do MP/TCU
18.	Contudo, o excerto de peça 391, p 9-10, do TC Processo 027.923/2015-0, da lavra do Procurador Júlio Marcelo (de 7/5/2019) demonstra o posicionamento do MP/TCU em relação aos fatos irregulares que perduraram durante o exercício de 2015:
Em que pese o não afastamento das irregularidades, estão presentes as seguintes circunstâncias que mitigam a responsabilidade dos srs. Joaquim Vieira Ferreira Levy, Marcelo Barbosa Saintive e Alexandre Abreu:
...
b) ao longo do exercício de 2015, e antes da prolação do Acórdão 3297/2015-TCU-Plenário (de 9/12/2015) , a União efetuou pagamentos ao BNDES e ao Banco do Brasil, referentes a dívidas de equalização contraídas em exercícios anteriores, os quais totalizaram, respectivamente, R$ 7,1 bilhões e R$ 5,3 bilhões (cf. tabela à peça 379, p. 22) . Tais pagamentos, em que pese não terem impedido o surgimento de novas operações de crédito ilegais, demonstram que esses integrantes da equipe econômica que assumiu em 2015 adotaram medidas na direção de regularizar os passivos junto aos bancos federais;
c) a edição, pelo Ministério da Fazenda, das Portarias 414, de 25/6/2015, e 419, de 26/6/2015, que dispuseram que a STN deveria verificar a conformidade das equalizações até o último dia do mês do envio das respectivas informações pelo BNDES e pelo Banco do Brasil, também evidencia uma nova postura da equipe econômica que assumiu em 2015;
d) no final de dezembro de 2015, após a prolação do Acórdão 3297/2015-TCU-Plenário (de 9/12/2015) , e com a abertura de espaço fiscal promovida pela Lei 13.199/2015 (de 3/12/2015) , que alterou a LDO/2015, foi quitado o restante do passivo decorrente das equalizações devidas ao BNDES (R$ 22,8 bilhões) e ao Banco do Brasil (R$ 9,7 bilhões) , incluindo os montantes das novas operações de crédito surgidas em 2015 (peça 163, pp. 21 e 29) ;
e) ao contrário das operações de crédito realizadas até 2014, que resultaram na inabilitação dos srs. Guido Mantega (ex-Ministro da Fazenda) e Arno Augustin (ex-Secretário do Tesouro Nacional) , nos termos do Acórdão 2575/2016-TCU-Plenário (alterado pelo Acórdão 1824/2018-TCU-Plenário) , as operações de crédito surgidas em 2015 não tiveram por objetivo ampliar artificialmente a capacidade de gasto da União e maquiar seu resultado fiscal, mas se deram como desdobramento lógico-factual das operações ilegais anteriormente cometidas, sendo, portanto, de responsabilidade predominante dos gestores anteriores que lhes deram causa e não dos sucessores que atuaram para sua regularização, ainda que se pudesse esperar maior velocidade nesse processo de correção.
Análise
19.	As condutas dos ex-presidentes já foram apreciadas anteriormente em julgados do E. TCU, tendo merecido posicionamentos distintos:
- em relação ao Sr. Alexandre Corrêa Abreu, o TC Processo 017.923/2015-0, mesmo diante da evidência material das irregularidades, foram trazidos elementos aos autos que desaconselharam a sua responsabilização, sobretudo em razão de o ano de 2015 envolver a necessidade de retificação de procedimentos irregulares que eram adotados há anos no âmbito federal, exigindo, portanto, atuação não trivial dos responsáveis;
- no entanto, em relação ao Sr. Aldemir Bendine, suas contas do Banco do Brasil referentes ao exercício de 2014 foram julgadas irregulares (TC Processo 031.084/2015-0, Acórdão 5937/2021-TCU-Segunda Câmara, v. item 8, supra) e, no TC Processo 021.643/2014-8 (representação do MP/TCU) , restou apenado com multa de R$ 50.000,00 (cinquenta mil reais) , além de inabilitação para o exercício de cargo em comissão ou função de confiança pelo período de seis anos (Acórdão 1824/2018-TCU-Plenário) .
20.	Os ex-presidentes do Banco do Brasil já foram ouvidos anteriormente (oitiva ou audiência: v. itens 8 e 14; o Sr. Aldemir Bendini em relação ao exercício de 2014 e o Sr. Alexandre Abreu em relação ao exercício de 2015) sobre as irregularidades relativas às representações dos TC's Processo 027.923/2015-0 e Processo 021.643/2014-8 de mesmo objeto. Assim, nos termos da Súmula TCU 288, transcrita a seguir, não se faz necessário a realização de novel audiência do Sr. Aldemir Bendini em relação às irregularidades atinentes ao exercício de 2015, uma vez que decorrentes daquelas evidenciadas em 2014, sobre as quais já se pronunciou (conforme se depreende dos termos dos ofícios supra reproduzidos e destacados no excerto do Relatório de Inspeção supra) :
SÚMULA TCU 288: O julgamento pela irregularidade de contas ordinárias ou extraordinárias prescinde de nova audiência ou citação em face de irregularidades pelas quais o responsável já tenha sido ouvido em outro processo no qual lhe tenha sido aplicada multa ou imputado débito.
21.	Assim, em consonância com os julgamentos já proferidos, já tendo sido aceitos os argumentos/justificativas do Sr. Alexandre Abreu (TC Processo 017.923/2015-0) e julgadas irregulares, com cominação de penalidades, as contas do Sr. Aldemir Bendini (TC Processo 031.084/2015-0 e TC Processo 021.643/2014-8, contas anuais de 2014 e representação do MP/TCU) , alvitra-se, tendo em vista que as irregularidades de atraso no pagamento de equalização de taxas de juros da Safra Agrícola do exercício de 2014 persistiram no exercício de 2015, e nos termos da Súmula TCU 288: o julgamento pela irregularidade das contas do Sr. Aldemir Bendini; o julgamento pela regularidade com ressalvas do Sr. Alexandre Corrêa Abreu; e regularidade plena para os demais responsáveis.
CONCLUSÃO
22.	Em relação ao exercício de 2015, o pagamento do saldo devedor decorrente da equalização de taxas da Safra Agrícola deveria ter sido quitado pela União no primeiro dia após o período de equalização, que é semestral, apuradas com base nos períodos de 1º de julho a 31 de dezembro. O saldo devedor do segundo semestre de 2014 deveria ter sido quitado pela União em janeiro/2015, ainda durante o mandato do Sr. Aldemir Bendini. O atraso nos repasses devidos ao BB, referentes a equalização de taxas da Safra Agrícola, foi caracterizado pelo E. TCU como assunção de compromisso financeiro de que trata o art. 29, inciso III, da Lei Complementar 101/2000, imputável, portanto, ao Sr. Aldemir Bendini, que foi apenado pela mesma irregularidade no exercício de 2014 (TC Processo 021.643/2014-8, supra mencionado) .
PROPOSTA DE ENCAMINHAMENTO
23.	Diante do exposto, submetem-se os autos à consideração superior, propondo ao Tribunal:
a) julgar irregulares as contas do Sr. Aldemir Bendine, (CPF XXX.980.408-XX) , ex-Presidente do Banco do Brasil S.A., com fundamento nos arts. 1º, inciso I, e 16, inciso III, alínea "b", da Lei 8.443/1992 c/c os arts. 1º, inciso I, e 209, inciso II, do Regimento Interno do TCU;
b) julgar regulares com ressalvas as contas do Sr. Alexandre Corrêa Abreu (CPF XXX.946.627-XX) , ex-Presidente do Banco do Brasil S.A., com fundamento nos arts. 1º, inciso I; 16, inciso II; da Lei 8.443/1992, c/c os arts. 1º, inciso I, e 208 do Regimento Interno do TCU, 
c) julgar regulares as contas dos responsáveis a seguir indicados, dando-se lhes quitação plena, com fundamento nos arts. 1º, inciso I; 16, inciso I; 17 e 23, inciso I, da Lei nº 8.443/92, c/c os arts. 1º, inciso I, e 207 do Regimento Interno/TCU: Adilson do Nascimento Anísio (XXX.048.967-XX) ; Admilson Monteiro Garcia (XXX.674.937-XX) ; Adriana Queiroz de Carvalho (XXX.181.296-XX) ; Adriano Meira Ricci (XXX.550.741-XX) ; Afonso Arinos de Mello Franco Neto (XXX.211.187-XX) ; Aldo Cesar Martins Braido (XXX.456.448-XX) ; Antônio Mauricio Maurano (XXX.022.878-XX) ; Antonio Pedro da Silva Machado (XXX.664.400-XX) ; Antônio Valmir Campelo Bezerra (XXX.806.101-XX) ; Augusto Carneiro de Oliveira Filho (XXX.545.807-XX) ; Beny Parnes (XXX.641.627-XX) ; Bernardo Gouthier Macedo (XXX.238.506-XX) ; Carlos Alberto Araujo Netto (XXX.415.907-XX) ; Carlos Célio de Andrade Santos (XXX.207.141-XX) ; Carlos Eduardo Leal Neri (XXX.606.077-XX) ; Carlos Roberto Cafareli (XXX.183.619-XX) ; Carlos Roberto de Abulquerque Sá (XXX.107.217-XX) ; César Augusto Rabello Borges (XXX.166.375-XX) ; Clenio Sevério Teribele (XXX.432.720-XX) ; Danielle Ayres Delduque (XXX.041.801-XX) ; Edelcio de Oliveira (XXX.874.466-XX) ; Edmar José Casalatina (XXX.122.018-XX) ; Edson Rogério da Costa (XXX.309.260-XX) ; Eduardo César Pasa (XXX.035.920-XX) ; Eduardo Georges Chehab (XXX.810.648-XX) ; Elvio Lima Gaspar (XXX.107.917-XX) ; Geraldo Afonso Dezena da Silva (XXX.575.068-XX) ; Giorgio Bampi (XXX.167.759-XX) ; Gueitiro Matsuo Genso (XXX.201.519-XX) ; Gustavo de Faria Barros (XXX.969.234-XX) ; Hamilton Rodrigues da Silva (XXX.772.039-XX) ; Henrique Jager (XXX.180.477-XX) ; Ilton Luis Schwaab (XXX.599.980-XX) ; Ivan de Souza Monteiro (XXX.444.077-XX) ; Ives Cezar Fulber (XXX.982.720-XX) ; Jânio Carlos Endo Macedo (XXX.515.528-XX) ; Joao Pinto Rabelo Junior (XXX.347.521-XX) ; Jose Carlos Reis da Silva (XXX.077.450-XX) ; José Maurício Pereira Coelho (XXX.535.907-XX) ; Juliana Publio Donato de Oliveira (XXX.071.529-XX) ; Júlio Cesar Alves de Oliveira (XXX.306.857-XX) ; Leonardo Silva de Loyola Reis (XXX.761.707-XX) ; Luis Aniceto Silva Cavicchioli (XXX.987.588-XX) ; Luiz Claudio Ligabue (XXX.381.051-XX) ; Luiz Fernando Juca Filho (XXX.918.230-XX) ; Luiz Henrique Guimarães de Freitas (XXX.319.726-XX) ; Luiz Serafim Spinola Santos (XXX.068.627-XX) ; Manoel Carlos de Castro Pires (XXX.012.567-XX) ; Marcelo Augusto Dutra Labuto (XXX.238.081-XX) ; Marcelo Costa Marques D Oliveira (XXX.728.077-XX) ; Márcio Luiz Moral (XXX.859.038-XX) ; Marco Antonio Ascoli Mastroeni (XXX.198.128-XX) ; Marcos Machado Guimaraes (XXX.826.591-XX) ; Marcos Ricardo Lot (XXX.218.321-XX) ; Mauricio Graccho de Severiano Cardoso (XXX.096.737-XX) ; Osmar Fernandes Dias (XXX.988.289-XX) ; Pablo Fonseca Pereira Dos Santos (XXX.539.001-XX) ; Paulo José Dos Reis Souza (XXX.424.306-XX) ; Paulo Roberto Franceschi (XXX.891.289-XX) ; Paulo Roberto Lopes Ricci (XXX.020.578-XX) ; Rafael Vieira de Matos (XXX.055.698-XX) ; Raul Francisco Moreira (XXX.374.430-XX) ; Robson Rocha (XXX.270.436-XX) ; Rogerio Magno Panca (XXX.035.618-XX) ; Sandro José Franco (XXX.739.729-XX) ; Sandro Kohler Marcondes (XXX.322.749-XX) ; Sérgio Eduardo Arbulu Mendonça (XXX.338.128-XX) ; Sérgio Peres (XXX.746.328-XX) ; Simao Luiz Kovalski (XXX.714.970-XX) ; Tarcisio Hubner (XXX.600.309-XX) ; Tarcisio José Massote de Godoy (XXX.688.601-XX) ; Walter Malieni Júnior (XXX.718.468-XX) ; Wilsa Figueiredo (XXX.398.546-XX) ;
d) dar ciência deste Acórdão ao Banco do Brasil S.A., destacando que o Relatório e o Voto que o fundamentam podem ser acessados pelo portal eletrônico do Tribunal de Contas da União, no endereço https://pesquisa.apps.tcu.gov.br/#/pesquisa/acordao-completo;
e) arquivar os presentes autos, com fundamento no art. 169, inciso V, do Regimento Interno do TCU.
2.	Dissentindo parcialmente do exame e da proposta de encaminhamento da SecexFinanças, assim se manifestou, no mérito, o Ministério Público junto ao Tribunal (peça 39) :
	Com os esclarecimentos e as detalhadas informações prestadas pela unidade técnica após as observações e questionamentos que apresentamos em nossa manifestação anterior (peça 34) , aquiescemos, no essencial, à proposta de encaminhamento constante dos autos às peças 36 a 38.
	Nosso ligeiro ponto de divergência diz respeito à proposta de ressalva às contas do Sr. Alexandre Corrêa Abreu, ex-Presidente do Banco do Brasil S.A, visto que não foi declinada a razão para a aposição de ressalva às contas.
	Acerca do aludido agente, a instrução traz os seguintes registros (grifo acrescido) :
14.	No tocante ao exercício de 2015, TC Processo 027.923/2015-0, a unidade técnica realizou inspeção no período de 16/11/2015 a 24/5/2016, e, em razão das irregularidades verificadas, o Sr. Alexandre Corrêa Abreu foi ouvido em audiência por meio do Ofício 378/2016, de 10/11/2016 (peça 225, do aludido TC Processo 027.923/2015-0) nos seguintes termos, in verbis:
Conduta: realização de operações de crédito entre o Banco do Brasil e seu ente controlador, em 2015, caracterizadas pelo financiamento de despesas e pelo refinanciamento (rolagem) de dívidas da União vencidas até 31/12/2014 (no valor aproximado de R$ 8,3 bilhões) , referentes à subvenção econômica prevista na Lei 8.427/1992 (subvenções do Plano Safra) , em desacordo com os arts. 33 e 36 da Lei Complementar 101/2000. (grifos nossos) 
15.	Verifica-se, portanto, que os ex-Presidentes do Banco do Brasil foram ouvidos em relação às mesmas irregularidades (v. itens 8 e 14 supra: atraso nos pagamentos de equalização de taxas de juros da Safra Agrícola) , sendo que, contudo, o entendimento do E. TCU foi de que o Sr. Alexandre Abreu herdou as irregularidades da gestão anterior e envidou esforços para sanear as pendências verificadas.
	Considerando a informação prestada pela unidade técnica nos termos acima grifados, a ausência de especificação na instrução de falha a ensejar a ressalva, bem a assim a inexistência de menção ao Sr. Alexandre Corrêa Abreu na parte dispositiva do Acórdão 2.590/2020-Plénario, proferido no mencionado TC-Processo 027.923/2015-0, opinamos pelo juízo de regularidade relativamente ao referido agente, dando-lhe quitação plena, com fundamento nos arts. 1º, inciso I, 16, inciso I, 17 e 23, inciso I, da Lei 8.443/1992. 
É o Relatório.

Caroline Scopel Cecatto (64.878/OAB-RS), Mario Renato Balardim Borges (50627/OAB-RS) e outros, representando Banco do Brasil S.A.

Procurador Marinus Eduardo De Vries Marsico.

PRESTAÇÃO DE CONTAS. BANCO DO BRASIL. EXERCÍCIO DE 2015. CONTAS IRREGULARES DO ENTÃO PRESIDENTE DA INSTITUIÇÃO, SR. ALDEMIR BENDINE E REGULARES AS CONTAS DOS DEMAIS RESPONSÁVEIS. CIÊNCIA.

PRESTAÇÃO DE CONTAS (PC)

Secretaria de Controle Externo do Sistema Financeiro Nacional (SecexFinan).

Conforme consignado no Relatório precedente, estes autos de contas anuais do Banco do Brasil S.A. (BB) , relativos ao exercício de 2015, contaram com o exame da SecexFinanças (peça 31-33) que, após aguardar decisão definitiva do TC Processo 027.923/2015-0, que sobrestava estas contas, bem como do Processo 021.643/2014-8, ambos oriundos de representação do Douto MP-TCU, alusivas às questões conhecidas popularmente como "pedaladas fiscais", referentes aos exercícios de 2015 e 2014, respectivamente, concluiu pela irregularidade das contas do Sr. Aldemir Bendine e pela regularidade com ressalvas as contas do Sr. Alexandre Corrêa Abreu, ex-Presidentes do Banco do Brasil. Em relação aos demais responsáveis arrolados neste processo, a proposta foi pela regularidade das contas, com quitação.
2.	O Douto MP, contudo, em Parecer de peça 34, da lavra do Procurador Marinus Marsico, entendeu necessária a restituição dos autos à unidade técnica, pelas razões que transcrevo a seguir:
Relativamente ao Sr. Aldemir Bendine o auditor informa que suas contas referentes ao exercício de 2014 foram julgadas irregulares (TC Processo 031.084/2015-0, Acórdão 5937/2021-TCU-Segunda Câmara) . Informa também que no TC Processo 021.643/2014-8, que trata de representação do MP/TCU, o mencionado agente "restou apenado com multa de R$ 50.000,00 (cinquenta mil reais) , além de inabilitação para o exercício de cargo em comissão ou função de confiança pelo período de seis anos (Acórdão 1824-2018 - Plenário) ".
O trecho da instrução que informa a razão pela qual se propõe o julgamento pela irregularidade das contas do referido gestor traz, na íntegra, o seguinte conteúdo (grifo acrescido) : 
30. Assim, em consonância com os julgamentos já proferidos, já tendo sido aceitos os argumentos/justificativas do Sr. Alexandre Abreu (TC Processo 017.923/2015-0) e julgados irregulares com cominação de penalidades as contas do Sr. Aldemir Bendini (TC Processo 031.084/2015-0 e 021.643/2014- 8, contas anuais de 2014 e representação do MP/TCU) , alvitra-se, tendo em vista que as irregularidades que motivaram as irregularidades no exercício de 2014 persistiram no exercício de 2015, e nos termos da Súmula TCU 288: o julgamento pela irregularidade das contas do Sr. Aldemir Bendini; o julgamento pela regularidade com ressalvas do Sr. Alexandre Corrêa Abreu; e regularidade plena para os demais responsáveis.
3.	Por meio do Despacho de peça 34, acolhendo a manifestação do Parquet, determinei o retorno dos autos à SecexFinanças para a adoção das providências sugeridas pelo Ministério Público junto ao TCU.
4.	Ao reexaminar a matéria, abrangendo a extensão proposta pelo MP/TCU, a SecexFinanças manteve a proposta pela irregularidade das contas do Sr. Aldemir Bendine; pela regularidade com ressalvas, das contas do Sr. Alexandre Corrêa Abreu; e pela regularidade, com quitação, das contas dos demais responsáveis.
5.	Na sequência, o Ministério Público junto ao Tribunal, em divergência apenas quanto à ressalva das contas do Sr. Alexandre Corrêa Abreu, assim se manifestou:
Nosso ligeiro ponto de divergência diz respeito à proposta de ressalva às contas do Sr. Alexandre Corrêa Abreu, ex-Presidente do Banco do Brasil S.A, visto que não foi declinada a razão para a aposição de ressalva às contas.
Acerca do aludido agente, a instrução traz os seguintes registros (grifo acrescido) :
14. No tocante ao exercício de 2015, TC Processo 027.923/2015-0, a unidade técnica realizou inspeção no período de 16/11/2015 a 24/5/2016, e, em razão das irregularidades verificadas, o Sr. Alexandre Corrêa Abreu foi ouvido em audiência por meio do Ofício 378/2016, de 10/11/2016 (peça 225, do aludido TC Processo 027.923/2015-0) nos seguintes termos, in verbis:
Conduta: realização de operações de crédito entre o Banco do Brasil e seu ente controlador, em 2015, caracterizadas pelo financiamento de despesas e pelo refinanciamento (rolagem) de dívidas da União vencidas até 31/12/2014 (no valor aproximado de R$ 8,3 bilhões) , referentes à subvenção econômica prevista na Lei 8.427/1992 (subvenções do Plano Safra) , em desacordo com os arts. 33 e 36 da Lei Complementar 101/2000. (grifos nossos) 
15. Verifica-se, portanto, que os ex-Presidentes do Banco do Brasil foram ouvidos em relação às mesmas irregularidades (v. itens 8 e 14 supra: atraso nos pagamentos de equalização de taxas de juros da Safra Agrícola) , sendo que, contudo, o entendimento do E. TCU foi de que o Sr. Alexandre Abreu herdou as irregularidades da gestão anterior e envidou esforços para sanear as pendências verificadas.
Considerando a informação prestada pela unidade técnica nos termos acima grifados, a ausência de especificação na instrução de falha a ensejar a ressalva, bem a assim a inexistência de menção ao Sr. Alexandre Corrêa Abreu na parte dispositiva do Acórdão 2.590/2020-Plénario, proferido no mencionado TC-Processo 027.923/2015-0, opinamos pelo juízo de regularidade relativamente ao referido agente, dando-lhe quitação plena, com fundamento nos arts. 1º, inciso I, 16, inciso I, 17 e 23, inciso I, da Lei 8.443/1992. 
6.	Desde logo, analisadas as instruções e pareceres precedentes, acolho integralmente o exame e as propostas convergentes, acolhendo e incorporando seus fundamentos às minhas próprias razões de decidir, sem prejuízo dos destaques que farei adiante.
7.	Uma vez que o julgamento das contas referentes ao exercício de 2014 (TC Processo 031.084/2015-0, Acórdão 5937/2021-TCU-Segunda Câmara) enfrentou as mesmas irregularidades que maculam as presentes contas, acompanho o exame e a proposta de encaminhamento da SecexFinanças, que contou com a anuência do Parquet, para, no que diz respeito ao Sr. Aldemir Bendine, julgar irregulares suas contas, sem aplicação de sanções, uma vez que já foi apenado no âmbito do TC Processo 021.643/2014-8 pelos mesmos fatos. Relembro que as contas do Sr. Aldemir Bendine, referentes ao exercício de 2014, foram julgadas irregulares e que, no âmbito do TC Processo 021.643/2014-8, que trata de representação do MP/TCU, tal responsável restou apenado com multa de R$ 50.000,00 (cinquenta mil reais) , além de ter sido inabilitado para o exercício de cargo em comissão ou função de confiança pelo período de seis anos (Acórdão 1824-2018 - Plenário) .
8.	No que diz respeito ao Sr. Alexandre Corrêa Abreu, importa ressaltar que, no âmbito do TC Processo 027.923/2015-0 (exercício de 2015) , a unidade técnica realizou inspeção no período de 16/11/2015 a 24/5/2016, e, em razão das irregularidades apuradas, esse responsável foi ouvido em audiência por meio do Ofício 378/2016, de 10/11/2016 (peça 225, TC Processo 027.923/2015-0) , nos seguintes termos:
Conduta: realização de operações de crédito entre o Banco do Brasil e seu ente controlador, em 2015, caracterizadas pelo financiamento de despesas e pelo refinanciamento (rolagem) de dívidas da União vencidas até 31/12/2014 (no valor aproximado de R$ 8,3 bilhões) , referentes à subvenção econômica prevista na Lei 8.427/1992 (subvenções do Plano Safra) , em desacordo com os arts. 33 e 36 da Lei Complementar 101/2000. (grifos nossos) 
9.	Como bem destacou a SecexFinanças, "os ex-Presidentes do Banco do Brasil foram ouvidos em relação às mesmas irregularidades (v. itens 8 e 14 supra: atraso nos pagamentos de equalização de taxas de juros da Safra Agrícola) ". Entretanto, naqueles autos, esta Corte de Contas entendeu que o Sr. Alexandre Abreu herdou as irregularidades da gestão anterior e envidou esforços para sanear as pendências verificadas, indicando que as mesmas irregularidades praticadas no exercício de 2014 persistiram no exercício de 2015.
10.	Para a responsabilização proposta pela SecexFinanças nestas contas de 2015, verifico ser dispensável novas comunicações processuais, uma vez que as condutas dos ex-presidentes sobre as irregularidades relativas às representações dos TC's Processo 027.923/2015-0 e Processo 021.643/2014-8, de mesmo objeto, já foram apreciadas anteriormente em julgados do Tribunal, ocasião em que foram realizadas oitiva/audiência dos responsáveis Sr. Aldemir Bendini, em relação ao exercício de 2014, e Sr. Alexandre Abreu, em relação ao exercício de 2015. E, consoante à Súmula TCU 288, a seguir transcrita, não se faz necessário a realização de nova audiência neste caso, uma vez que os responsáveis já apresentaram defesa sobre as irregularidades indicadas nestas contas.
SÚMULA TCU 288: O julgamento pela irregularidade de contas ordinárias ou extraordinárias prescinde de nova audiência ou citação em face de irregularidades pelas quais o responsável já tenha sido ouvido em outro processo no qual lhe tenha sido aplicada multa ou imputado débito.
11.	Diante disso, uma vez que nos julgamentos já proferidos foram acatadas as justificativas do Sr. Alexandre Abreu (TC Processo 017.923/2015-0) e julgadas irregulares, com cominação de penalidades, as contas do Sr. Aldemir Bendini (TC Processo 031.084/2015-0 e TC Processo 021.643/2014-8, contas anuais de 2014 e representação do MP/TCU) , alinho-me à proposta convergente da SecexFinanças e do Parquet para julgar irregulares as contas do Sr. Aldemir Bendini, em razão do atraso no pagamento de equalização de taxas de juros da Safra Agrícola do exercício de 2014 e que persistiram no exercício de 2015.
12.	Quanto ao Sr. Alexandre Abreu, com as vênias à SecexFinanças, que propôs a regularidade com ressalvas, entendo mais apropriada a proposta do MP/TCU, pelas razões constantes do item 5 deste voto.
	Ante o exposto, VOTO no sentido de que o Tribunal adote a deliberação que ora submeto à apreciação deste Colegiado.
TCU, Sala das Sessões, em 22 de agosto de 2022.
AROLDO CEDRAZ 
Relator